ACORDAO-COMPLETO-2451285

ACÓRDÃO 5027/2021 ATA 9/2021 - SEGUNDA CÂMARA

VISTOS, relatados e discutidos estes autos de tomada de contas especial instaurada pelo Conselho Nacional de Desenvolvimento Científico e Tecnológico - CNPq, em desfavor do Sr. Rinaldo Batista Viana (CPF XXX.242.613-XX) , em face da omissão na prestação de contas e avaliação dos bolsistas vinculados ao projeto, cujos recursos foram concedidos por meio do Termo de Concessão e Aceitação de Apoio Financeiro a Projeto "Ações integradas para o incremento da pesquisa em saúde e produção animal na Amazônia", 
ACORDAM os Ministros do Tribunal de Contas da União, reunidos em sessão da 2ª Câmara, em:
9.1. considerar revel o Sr. Rinaldo Batista Viana, CPF XXX.242.613-XX, para todos os efeitos, dando-se prosseguimento ao processo, com fulcro no art. 12, § 3º, da Lei n. 8.443/92;
9.2. julgar irregulares, com fundamento nos arts. 1º, inciso I, 16, inciso III, alíneas "a" e "b", da Lei 8.443/1992 c/c os arts. 19 e 23, inciso III, da mesma Lei, e com arts. 1º, inciso I; 209, incisos I e III; 210 e 214, inciso I e III, 210 e 214, inciso III, do Regimento Interno/TCU, as contas do Sr. Rinaldo Batista Viana, CPF XXX.242.613-XX, condenando-o ao pagamento das importâncias a seguir especificadas, atualizadas monetariamente e acrescidas dos juros de mora, calculadas a partir das datas discriminadas até a data do efetiva quitação do débito, fixando-lhe o prazo de quinze dias, para que comprove, perante o Tribunal, o recolhimento das referidas quantias aos cofres do Conselho Nacional de Desenvolvimento Científico e Tecnológico - CNPq, nos termos do art. 23, inciso III, alínea "a", da citada lei:
	Data de crédito
	Valor Original (R$) 
	Bolsista

	24/5/2012
	47.557,36
	Sr. Rinaldo Batista Viana

	8/8/2012
	24.631,06
	
	14/11/2012
	34.015,89
	
	16/11/2012
	28.326,50
	
	11/12/2012
	44.203,11
	
	13/9/2013
	11.245,48
	
	16/12/2013
	30.338,00
	
	2/6/2015
	41.282,70
	
	11/5/2015
	4.400,00
	
	5/6/2015
	4.400,00
	
	9/7/2015
	4.400,00
	
	5/8/2015
	4.400,00
	
	3/9/2015
	4.400,00
	
	8/10/2015
	4.400,00
	
	6/5/2015
	400,00
	
	3/6/2015
	400,00
	
	6/7/2015
	400,00
	
	5/8/2015
	400,00
	
	4/9/2015
	400,00
	
	6/10/2015
	400,00
	
	9/7/2015
	4.100,00
	Aníbal Coutinho do Rêgo

	5/8/2015
	4.100,00
	
	3/9/2015
	4.100,00
	
	8/10/2015
	4.100,00
	
	11/11/2015
	4.100,00
	
	18/1/2016
	4.100,00
	
	6/7/2015
	400,00
	
	5/8/2015
	400,00
	
	4/9/2015
	400,00
	
	6/10/2015
	400,00
	
	5/11/2015
	400,00
	
	4/12/2015
	400,00
	
9.3. aplicar ao Sr. Rinaldo Batista Viana, CPF XXX.242.613-XX, a multa prevista no art. 57 da Lei 8.443/92 c/c o art. 267 do RI/TCU, no valor de R$ 46.000,00 (quarenta e seis mil reais) , fixando-lhe o prazo de quinze dias, a contar da notificação, para que comprove, perante o Tribunal (art. 214, III, a, do Regimento Interno do TCU) , o recolhimento da dívida aos cofres do Tesouro Nacional, atualizada monetariamente desde a data deste acórdão até a do efetivo recolhimento, se paga após o vencimento, na forma da legislação em vigor;
9.4. esclarecer ao responsável Rinaldo Batista Viana (CPF: XXX.242.613-XX) que, caso se demonstre, por via recursal, a correta aplicação dos recursos, mas não se justifique a omissão da prestação de contas, o débito poderá ser afastado, mas permanecerá a irregularidade das contas, dando-se ensejo à aplicação da multa prevista no art. 58, inciso I, da Lei 8.443/1992;
9.5. autorizar, desde logo, nos termos do art. 28, inciso II, da Lei 8.443/1992, a cobrança judicial das dívidas caso não atendida a notificação;
9.6. autorizar também, desde logo, se requerido, com fundamento no art. 28, inciso I, da Lei 8.443, de 1992 c/c o art. 217, §§ 1º e 2º do Regimento Interno, o parcelamento das dívidas em até 36 parcelas, incidindo sobre cada parcela, corrigida monetariamente, os correspondentes acréscimos legais, fixando ao responsável o prazo de quinze dias, a contar do recebimento da notificação, para comprovar perante o Tribunal o recolhimento da primeira parcela, e de trinta dias, a contar da parcela anterior, para comprovar os recolhimentos das demais parcelas, devendo incidir sobre cada valor mensal, atualizado monetariamente, os juros de mora devidos, no caso do débito, na forma prevista na legislação em vigor, alertando o responsável que a falta de comprovação do recolhimento de qualquer parcela importará no vencimento antecipado do saldo devedor, nos termos do § 2º do art. 217 do Regimento Interno deste Tribunal;
9.7. dar ciência desta decisão ao Procurador-Geral da República no Distrito Federal, nos termos do § 3º do art. 16 da Lei 8.443/1992 c/c o § 7º do art. 209 do Regimento Interno do TCU, para adoção das medidas que entender cabíveis;
9.8. dar ciência desta decisão ao Conselho Nacional de Desenvolvimento Científico e Tecnológico - CNPq e ao responsável.

Tomada de Contas Especial instaurada pelo Conselho Nacional de Desenvolvimento Científico e Tecnológico - CNPQ / Ministério da Ciência, Tecnologia, Inovações e Comunicações em razão do prejuízo causado pelo Senhor Rinaldo Batista Viana, em face da omissão na prestação de contas e avaliação dos bolsistas vinculados ao projeto, cujos recursos foram concedidos por meio do Termo de Concessão e Aceitação de Apoio Financeiro a Projeto Ações integradas para o incremento da pesquisa em saúde e produção animal na Amazônia.

Segunda Câmara

Conselho Nacional de Desenvolvimento Científico e Tecnológico; Ministério da Ciência, Tecnologia, Inovações e Comunicações (extinto).

3. Interessados/Responsáveis:
3.1. Responsável: Rinaldo Batista Viana (XXX.242.613-XX).

13.1. Ministros presentes: Bruno Dantas (Presidente), Augusto Nardes (Relator), Aroldo Cedraz e Raimundo Carreiro.
13.2. Ministro-Substituto presente: André Luís de Carvalho.

RINALDO BATISTA VIANA

AUGUSTO NARDES

Adoto como relatório a instrução lavrada no âmbito da Secretaria de Controle Externo de Tomada de Contas Especial - SecexTCE (peça 14) , a qual contou com a anuência do escalão dirigente da unidade (peças 15 e 16) e do Ministério Público de Contas (peça 17) : 
INTRODUÇÃO
Cuidam os autos de Tomada de Contas Especial instaurada pelo Conselho Nacional de Desenvolvimento Científico e Tecnológico - CNPq, em desfavor do Sr. Rinaldo Batista Viana (CPF XXX.242.613-XX) , em face da omissão na prestação de contas e avaliação dos bolsistas vinculados ao projeto, cujos recursos foram concedidos por meio do Termo de Concessão e Aceitação de Apoio Financeiro a Projeto (peça 3, p. 228-230) "Ações integradas para o incremento da pesquisa em saúde e produção animal na Amazônia", com vigência de 30/12/2011 a 29/12/2015 (peça 3; p. 395) , tendo o prazo para prestar contas se encerrado em 28/2/2016.
HISTÓRICO
Para a execução do Projeto "Ações integradas para o incremento da pesquisa em saúde e produção animal na Amazônia", o CNPq efetuou o repasse da importância total de R$ 317.400,00, conforme relação de débitos constante do processo (peça 3, p. 370-389) . Os recursos foram transferidos de acordo com os valores originais e datas de crédito, como mostra a tabela a seguir:
	Data de crédito
	Valor Original (R$) 
	Bolsista

	24/5/2012
	47.557,36
	Sr. Rinaldo Batista Viana

	8/8/2012
	24.631,06
	
	14/11/2012
	34.015,89
	
	16/11/2012
	28.326,50
	
	11/12/2012
	44.203,11
	
	13/9/2013
	11.245,48
	
	16/12/2013
	30.338,00
	
	2/6/2015
	41.282,70
	
	11/5/2015
	4.400,00
	
	5/6/2015
	4.400,00
	
	9/7/2015
	4.400,00
	
	5/8/2015
	4.400,00
	
	3/9/2015
	4.400,00
	
	8/10/2015
	4.400,00
	
	6/5/2015
	400,00
	
	3/6/2015
	400,00
	
	6/7/2015
	400,00
	
	5/8/2015
	400,00
	
	4/9/2015
	400,00
	
	6/10/2015
	400,00
	
	9/7/2015
	4.100,00
	Aníbal Coutinho do Rêgo

	5/8/2015
	4.100,00
	
	3/9/2015
	4.100,00
	
	8/10/2015
	4.100,00
	
	11/11/2015
	4.100,00
	
	18/1/2016
	4.100,00
	
	6/7/2015
	400,00
	
	5/8/2015
	400,00
	
	4/9/2015
	400,00
	
	6/10/2015
	400,00
	
	5/11/2015
	400,00
	
	4/12/2015
	400,00
	
O prazo para prestar contas encerrou-se em 28/2/2016, mas, até aquela data, não foi confirmado o envio da prestação de contas para o CNPq.			
Conforme apontado no PARECER AUDITORIA INTERNA, de 05/10/2017 (peça 3, p. 406-408) , o CNPq verificou a omissão no dever legal de prestar contas dos recursos do Projeto "Ações integradas para o incremento da pesquisa em saúde e produção animal na Amazônia".
Por meio da Notificação DGTI/CGADM/COPCO/SETCE 33/2017 (peça 3, p. 1233) (recebida conforme atesta o AR constantes da peça 3, p. 1236) , o Órgão Instaurador notificou o Sr. Rinaldo Batista Viana (CPF XXX.242.613-XX) , pesquisador, acerca da omissão no dever legal de prestar contas dos recursos federais recebidos, requerendo as providências devidas ou a devolução dos aludidos recursos. Por outro lado, foi enviado ao responsável o e-mail constante da peça 3, p. 1235, tratando também da necessidade de apresentação da prestação de contas.
Diante da não apresentação da prestação de contas e da consequente não demonstração da boa e regular aplicação dos recursos federais repassados, assim como da não devolução dos recursos, instaurou-se a Tomada de Contas Especial. Nesse sentido, no Relatório de TCE 34/2017 (peça 3, p. 395-400) , conclui-se que o prejuízo importaria no valor original de R$ 317.400,00, imputando-se a responsabilidade ao Sr. Rinaldo Batista Viana (CPF XXX.242.613-XX) , pesquisador, uma vez que o mesmo era a pessoa responsável pela gestão e execução dos recursos federais recebidos à conta do Projeto "Ações integradas para o incremento da pesquisa em saúde e produção animal na Amazônia".
O Relatório de Auditoria 795/2019 da Controladoria-Geral da União (peça 3, p. 849-851) chegou às mesmas conclusões. Adicionalmente, após serem emitidos o Certificado de Auditoria, o Parecer do Dirigente de Controle Interno e o Pronunciamento Ministerial (peça 3; p. 852-865) , o processo foi remetido a este Tribunal.
Na instrução inicial, analisando-se os documentos presentes nos autos, concluiu-se pela necessidade de citação e audiência do responsável nos seguintes termos (peça 6, p. 4-6) :
realizar a CITAÇÃO do Sr. Rinaldo Batista Viana (CPF XXX.242.613-XX) , pesquisador, com fundamento nos arts. 10, § 1º, e 12, inciso II, da Lei 8.443/1992, c/c o art. 202, inciso II, §1º, do Regimento Interno do TCU, para que, no prazo de quinze dias, a contar do recebimento do ofício citatório, apresente alegações de defesa quanto à ocorrência abaixo indicada, em razão da conduta especificada, e/ou recolha, aos cofres do CNPq, as importâncias abaixo indicadas, atualizadas monetariamente a partir das respectivas datas até o efetivo recolhimento, abatendo-se, na oportunidade, as quantias eventualmente ressarcidas, na forma da legislação em vigor:
Irregularidades: não comprovação da boa e regular aplicação dos recursos federais repassados pelo CNPq, em face da omissão no dever de prestar contas dos valores transferidos, no âmbito do Projeto "Ações integradas para o incremento da pesquisa em saúde e produção animal na Amazônia.
	Data de crédito
	Valor Original (R$) 
	Bolsista

	24/5/2012
	47.557,36
	Sr. Rinaldo Batista Viana

	8/8/2012
	24.631,06
	
	14/11/2012
	34.015,89
	
	16/11/2012
	28.326,50
	
	11/12/2012
	44.203,11
	
	13/9/2013
	11.245,48
	
	16/12/2013
	30.338,00
	
	2/6/2015
	41.282,70
	
	11/5/2015
	4.400,00
	
	5/6/2015
	4.400,00
	
	9/7/2015
	4.400,00
	
	5/8/2015
	4.400,00
	
	3/9/2015
	4.400,00
	
	8/10/2015
	4.400,00
	
	6/5/2015
	400,00
	
	3/6/2015
	400,00
	
	6/7/2015
	400,00
	
	5/8/2015
	400,00
	
	4/9/2015
	400,00
	
	6/10/2015
	400,00
	
	9/7/2015
	4.100,00
	Aníbal Coutinho do Rêgo

	5/8/2015
	4.100,00
	
	3/9/2015
	4.100,00
	
	8/10/2015
	4.100,00
	
	11/11/2015
	4.100,00
	
	18/1/2016
	4.100,00
	
	6/7/2015
	400,00
	
	5/8/2015
	400,00
	
	4/9/2015
	400,00
	
	6/10/2015
	400,00
	
	5/11/2015
	400,00
	
	4/12/2015
	400,00
	
Valor atualizado do débito (sem juros) , em 17/7/2020: R$ 448.565,79.
Responsável: Sr. Rinaldo Batista Viana (CPF XXX.242.613-XX) , pesquisador.
Conduta: Não demonstrar a boa e regular aplicação dos recursos federais recebidos à conta do Projeto "Ações integradas para o incremento da pesquisa em saúde e produção animal na Amazônia", em face das irregularidades financeiras contidas na prestação de contas apresentada;
Dispositivos violados: art. 37, caput, c/c o art. 70, parágrafo único, da Constituição da República Federativa do Brasil, art. 93 do Decreto-lei 200/1967, art. 66 do Decreto 93.872/1986, item 1.2, alíneas "g" e "h", do Termo de Concessão e Aceitação de Apoio Financeiro a Projeto (peça 3, p. 228-230) ;
Evidências: Relatório de TCE 34/2017 (peça 3, p. 395-400) ;
informar ao responsável que, caso venha a ser condenado pelo Tribunal, os débitos ora apurados serão acrescidos de juros de mora, nos termos do § 1º do art. 202 do RI/TCU;
esclarecer ao responsável, em obediência ao art. 12, § 2º, da Lei 8.443/1992, e ao art. 12, inciso VI, da Resolução TCU 170/2004, que o recolhimento tempestivo do débito somente saneará o processo caso seja reconhecida a sua boa-fé e não se constate outra irregularidade nas contas;
informar ao responsável que a correta aplicação dos recursos, perante este Tribunal, deve ocorrer por meio da apresentação da documentação comprobatória das despesas efetuadas, tais como notas fiscais, recibos, processos de pagamento, extratos bancários da conta específica (recursos federais transferidos) e da aplicação financeira, processos licitatórios, contratos e termos de adjudicação e homologação, relatórios de atividades dos bolsistas, bem como outros documentos que comprovem a execução do objeto do Projeto "Ações integradas para o incremento da pesquisa em saúde e produção animal na Amazônia";
realizar a AUDIÊNCIA Sr. Rinaldo Batista Viana (CPF XXX.242.613-XX) , pesquisador, com fundamento nos arts. 10, § 1º, e 12, incisos I e III, da Lei 8.443/1992, c/c o art. 202, incisos I e III, do RI/TCU, para que, no prazo de quinze dias, apresente razões de justificativa quanto ao não cumprimento do prazo originalmente estipulado para prestação de contas dos recursos federais recebidos, no âmbito do Projeto "Ações integradas para o incremento da pesquisa em saúde e produção animal na Amazônia", cujo prazo encerrou-se em 28/12/2016;
Irregularidade: Não permitir a comprovação da boa e regular aplicação dos recursos federais repassados pelo CNPq, em face da omissão no dever de prestar contas dos valores transferidos, no âmbito do Projeto "Ações integradas para o incremento da pesquisa em saúde e produção animal na Amazônia";
Responsável: Sr. Rinaldo Batista Viana (CPF XXX.242.613-XX) , pesquisador;
Conduta: Não cumprir o prazo originalmente estipulado para a prestação de contas do Projeto "Ações integradas para o incremento da pesquisa em saúde e produção animal na Amazônia", o qual se encerrou em 28/12/2016;
Dispositivos violados: art. 37, caput, c/c o art. 70, parágrafo único, da Constituição da República Federativa do Brasil, art. 93 do Decreto-lei 200/1967, art. 66 do Decreto 93.872/1986, item 1.2, alíneas "g" e "h", do Termo de Concessão e Aceitação de Apoio Financeiro a Projeto (peça 3, p. 228-230) ;
Evidências: Relatório de TCE 34/2017 (peça 3, p. 395-400) ;
Em cumprimento ao Despacho do Ministro-Relator (peça 9) , foram efetuadas a citação e audiência do responsável, nos moldes adiante:
	Nature- za
	Comunica-
ção 
	Data de expedição
	Peça
	Destinatá-rio
	Origem do endere-ço
	Data da ciência ou motivo da devolução
	Peça da ciência
	Peça da Respos- ta

	Citação
	Ofício 40525/2020-Secomp-4
	13/08/2020
	11
	Rinaldo Batista Viana
	Receita Federal
	26/08/2020
	12
	Não houve

Transcorrido o prazo regimental, Rinaldo Batista Viana permaneceu silente, devendo ser considerado revel, nos termos do art. 12, §3º, da Lei 8.443/1992.
ANÁLISE DOS PRESSUPOSTOS DE PROCEDIBILIDADE DA IN/TCU 71/2012
Verifica-se que não houve o transcurso de mais de dez anos desde o fato gerador sem que tenha havido a notificação do responsável pela autoridade administrativa federal competente (art. 6º, inciso II, c/c art. 19, da IN/TCU 71/2012, modificada pela IN/TCU 76/2016) , uma vez que os recursos foram transferidos entre 2012 e 2015, a omissão na prestação de contas se concretizou em 28/2/2016, e o responsável foi notificado sobre as irregularidades pela autoridade administrativa competente em 2017, por meio da Notificação DGTI/CGADM/COPCO/SETCE 33/2017 (peça 3, p. 1233) (recebida conforme atesta o AR constantes da peça 3, p. 1236) . Ademais, foi enviado ao responsável o e-mail constante da peça 3, p. 1235, tratando também da necessidade de apresentação da prestação de contas.
Verifica-se também que o valor original histórico do débito é superior a R$ 100.000,00 (peça 5; p. 185) , na forma estabelecida conforme os arts. 6º, inciso I, e 19, da IN/TCU 71/2012, modificada pela IN/TCU 76/2016.
Por oportuno, registra-se que, em atendimento ao item 9.4, do Acórdão 1772/2017-TCU-Plenário (Relator Ministro-Substituto Augusto Sherman Cavalcanti) , foi efetuada pesquisa no sistema processual do TCU, e não foram encontradas tomadas de contas especiais em tramitação com débitos imputáveis ao responsável com valores inferiores ao fixado no art. 6º, inciso I, da Instrução Normativa TCU 71/2012.
A tomada de contas especial está, assim, devidamente constituída e em condição de ser instruída.
EXAME TÉCNICO
Da validade das notificações
Preliminarmente, cumpre tecer breves considerações sobre a forma como são realizadas as comunicações processuais no TCU. A esse respeito, destacam-se o art. 179, do Regimento Interno do TCU (Resolução 155, de 4/12/2002) e o art. 4º, inciso III, § 1º, da Resolução TCU 170, de 30 de junho de 2004, in verbis:
Art. 179. A citação, a audiência ou a notificação, bem como a comunicação de diligência, farse-ão:
I - mediante ciência da parte, efetivada por servidor designado, por meio eletrônico, fac-símile, telegrama ou qualquer outra forma, desde que fique confirmada inequivocamente a entrega da comunicação ao destinatário;
II - mediante carta registrada, com aviso de recebimento que comprove a entrega no endereço do destinatário;
III - por edital publicado no Diário Oficial da União, quando o seu destinatário não for localizado
 (...) 
Art. 3º As comunicações serão dirigidas ao responsável, ou ao interessado, ou ao dirigente de órgão ou entidade, ou ao representante legal ou ao procurador constituído nos autos, com poderes expressos no mandato para esse fim, por meio de:
I - correio eletrônico, fac-símile ou telegrama;
II - servidor designado;
III - carta registrada, com aviso de recebimento;
IV - edital publicado no Diário Oficial da União, quando o seu destinatário não for localizado, nas hipóteses em que seja necessário o exercício de defesa".
Art. 4º. Consideram-se entregues as comunicações:
I - efetivadas conforme disposto nos incisos I e II do artigo anterior, mediante confirmação da ciência do destinatário;
II - realizadas na forma prevista no inciso III do artigo anterior, com o retorno do aviso de recebimento, entregue comprovadamente no endereço do destinatário;
III - na data de publicação do edital no Diário Oficial da União, quando realizadas na forma prevista no inciso IV do artigo anterior.
§ 1º O endereço do destinatário deverá ser previamente confirmado mediante consulta aos sistemas disponíveis ao Tribunal ou a outros meios de informação, a qual deverá ser juntada ao respectivo processo.
 (...) 
Bem se vê, portanto, que a validade da citação via postal não depende de que o aviso de recebimento seja assinado pelo próprio destinatário da comunicação, o que dispensa, no caso em tela, a entrega do AR em "mãos próprias". A exigência da norma é no sentido de o Tribunal verificar se a correspondência foi entregue no endereço correto, residindo aqui a necessidade de certeza inequívoca. 
Não é outra a orientação da jurisprudência do TCU, conforme se verifica dos julgados a seguir transcritos:
São válidas as comunicações processuais entregues, mediante carta registrada, no endereço correto do responsável, não havendo necessidade de que o recebimento seja feito por ele próprio (Acórdão 3648/2013-TCU-Segunda Câmara, Relator Ministro JOSÉ JORGE) ;
É prescindível a entrega pessoal das comunicações pelo TCU, razão pela qual não há necessidade de que o aviso de recebimento seja assinado pelo próprio destinatário. Entregandose a correspondência no endereço correto do destinatário, presume-se o recebimento da citação. (Acórdão 1019/2008-TCU-Plenário, Relator Ministro BENJAMIN ZYMLER) ;
As comunicações do TCU, inclusive as citações, deverão ser realizadas mediante Aviso de Recebimento - AR, via Empresa Brasileira de Correios e Telégrafos, bastando para sua validade que se demonstre que a correspondência foi entregue no endereço correto. (Acórdão 1526/2007-TCU-Plenário, Relator Ministro AROLDO CEDRAZ) .
A validade do critério de comunicação processual do TCU foi referendada pelo Supremo Tribunal Federal, nos termos do julgamento do MS-AgR 25.816/DF, por meio do qual se afirmou a desnecessidade da ciência pessoal do interessado, entendendo-se suficiente a comprovação da entrega do "AR" no endereço do destinatário:
EMENTA: AGRAVO REGIMENTAL. MANDADO DE SEGURANÇA. DESNECESSIDADE DE INTIMAÇÃO PESSOAL DAS DECISÕES DO TRIBUNAL DE CONTAS DA UNIÃO. ART. 179 DO REGIMENTO INTERNO DO TCU. INTIMAÇÃO DO ATO IMPUGNADO POR CARTA REGISTRADA, INICIADO O PRAZO DO ART. 18 DA LEI nº 1.533/51 DA DATA CONSTANTE DO AVISO DE RECEBIMENTO. DECADÊNCIA RECONHECIDA. AGRAVO IMPROVIDO.
O envio de carta registrada com aviso de recebimento está expressamente enumerado entre os meios de comunicação de que dispõe o Tribunal de Contas da União para proceder às suas intimações.
O inciso II do art. 179 do Regimento Interno do TCU é claro ao exigir apenas a comprovação da entrega no endereço do destinatário, bastando o aviso de recebimento simples.
No caso vertente, a citação do responsável se deu em endereços provenientes de pesquisa de endereços realizada pelo TCU (vide peça 10) , de forma bastante zelosa. A entrega do ofício citatório nesse endereço ficou comprovada (AR de peça 12) .
Nos processos do TCU, a revelia não leva à presunção de que seriam verdadeiras todas as imputações levantadas contra os responsáveis, diferentemente do que ocorre no processo civil, em que a revelia do réu opera a presunção da verdade dos fatos narrados pelo autor. Dessa forma, a avaliação da responsabilidade do agente não pode prescindir da prova existente no processo ou para ele carreada. 
Ao não apresentar sua defesa, o responsável deixou de produzir prova da regular aplicação dos recursos sob sua responsabilidade, em afronta às normas que impõem aos gestores públicos a obrigação legal de, sempre que demandados pelos órgãos de controle, apresentar os documentos que demonstrem a correta utilização das verbas públicas, a exemplo do contido no art. 93 do Decreto-Lei 200/67: "Quem quer que utilize dinheiros públicos terá de justificar seu bom e regular emprego na conformidade das leis, regulamentos e normas emanadas das autoridades administrativas competentes." 
Mesmo as alegações de defesa não sendo apresentadas, considerando o princípio da verdade real que rege esta Corte, procurou-se buscar, em manifestações do responsável na fase interna desta Tomada de Contas Especial, se havia algum argumento que pudesse ser aproveitado a seu favor. Contudo, o responsável não se manifestou na fase interna da TCE.
Em se tratando de processo em que a parte interessada não se manifestou acerca das irregularidades imputadas, não há elementos para que se possa efetivamente aferir e reconhecer a ocorrência de boa-fé na conduta dos responsáveis, podendo este Tribunal, desde logo, proferir o julgamento de mérito pela irregularidade das contas, conforme nos termos dos §§ 2º e 6º do art. 202 do Regimento Interno do TCU. (Acórdão 2064/2011-TCU-Primeira Câmara (relator: Ubiratan Aguiar) , 6.182/2011-TCU-1a Câmara (relator: Weber de Oliveira) , 4.072/2010-TCU-1a Câmara (Relator: Valmir Campelo) , 1.189/2009-TCU-1a Câmara (Relator: Marcos Bemquerer) , 731/2008-TCU-Plenário (Relator: Aroldo Cedraz) .
Dessa forma, Rinaldo Batista Viana (CPF XXX.242.613-XX) deve ser considerado revel, nos termos do art. 12, §3º, da Lei 8.443/1992, devendo as contas serem julgadas irregulares, condenando-o ao débito apurado e aplicando-lhe a multa prevista no art. 57/58 da Lei 8.443/1992.
CONCLUSÃO
Em face da análise promovida na seção "Exame Técnico", verifica-se que o responsável Rinaldo Batista Viana não logrou comprovar a boa e regular aplicação dos recursos, instado a se manifestar, optou pelo silêncio, configurando a revelia, nos termos do §3º, do art. 12, da Lei 8.443/1992. Ademais, inexistem nos autos elementos que demonstrem a boa-fé do responsável ou a ocorrência de outras excludentes de culpabilidade.
Verifica-se também que não houve a prescrição da pretensão punitiva, conforme análise já realizada no parágrafo 11.
Tendo em vista que não constam dos autos elementos que permitam reconhecer a boa-fé do responsável, sugere-se que as suas contas sejam julgadas irregulares, nos termos do art. 202, § 6º, do Regimento Interno do TCU, com a imputação do débito atualizado monetariamente e acrescido de juros de mora, nos termos do art. 202, §1º do Regimento Interno do TCU, descontado o valor eventualmente recolhido, com a aplicação da multa prevista no art. 57 da Lei 8.443/1992.
Por fim, como não houve elementos que pudessem modificar o entendimento acerca das irregularidades em apuração, mantém-se a matriz de responsabilização presente na peça 6.
PROPOSTA DE ENCAMINHAMENTO
Diante do exposto, submetemos os autos à consideração superior, propondo ao Tribunal:
a. considerar revel o Sr. Rinaldo Batista Viana, CPF XXX.242.613-XX, para todos os efeitos, dando-se prosseguimento ao processo, com fulcro no art. 12, § 3º, da Lei n. 8.443/92;
b. julgar irregulares, nos termos dos arts. 1º, inciso I, 16, inciso III, alíneas "a" e "b", § 2º, da Lei 8.443/92 c/c os arts. 19 e 23, inciso III, da mesma Lei, e com arts. 1º, inciso I, 209, incisos I e II, 210 e 214, inciso III, do Regimento Interno/TCU, as contas do Sr. Rinaldo Batista Viana, CPF XXX.242.613-XX, condenando-o ao pagamento das importâncias a seguir especificadas, atualizadas monetariamente e acrescidas dos juros de mora, calculadas a partir das datas discriminadas até a data do efetiva quitação do débito, fixando-lhe o prazo de quinze dias, para que comprove, perante o Tribunal, o recolhimento das referidas quantias aos cofres do Conselho Nacional de Desenvolvimento Científico e Tecnológico - CNPq, nos termos do art. 23, inciso III, alínea "a", da citada lei;
	data de crédito
	Valor Original (R$) 
	Bolsista

	24/5/2012
	47.557,36
	Sr. Rinaldo Batista Viana

	8/8/2012
	24.631,06
	
	14/11/2012
	34.015,89
	
	16/11/2012
	28.326,50
	
	11/12/2012
	44.203,11
	
	13/9/2013
	11.245,48
	
	16/12/2013
	30.338,00
	
	2/6/2015
	41.282,70
	
	11/5/2015
	4.400,00
	
	5/6/2015
	4.400,00
	
	9/7/2015
	4.400,00
	
	5/8/2015
	4.400,00
	
	3/9/2015
	4.400,00
	
	8/10/2015
	4.400,00
	
	6/5/2015
	400,00
	
	3/6/2015
	400,00
	
	6/7/2015
	400,00
	
	5/8/2015
	400,00
	
	4/9/2015
	400,00
	
	6/10/2015
	400,00
	
	9/7/2015
	4.100,00
	Aníbal Coutinho do Rêgo

	5/8/2015
	4.100,00
	
	3/9/2015
	4.100,00
	
	8/10/2015
	4.100,00
	
	11/11/2015
	4.100,00
	
	18/1/2016
	4.100,00
	
	6/7/2015
	400,00
	
	5/8/2015
	400,00
	
	4/9/2015
	400,00
	
	6/10/2015
	400,00
	
	5/11/2015
	400,00
	
	4/12/2015
	400,00
	
Valor atualizado do débito (sem juros) , em 7/12/2020: R$ 458.064,65.
aplicar ao Sr. Rinaldo Batista Viana, CPF XXX.242.613-XX, a multa prevista no art. 57 da Lei 8.443/92 c/c o art. 267 do RI/TCU, fixando-lhe o prazo de quinze dias, a contar da notificação, para que comprove, perante o Tribunal (art. 214, III, a, do Regimento Interno do TCU) , o recolhimento da dívida aos cofres do Tesouro Nacional, atualizada monetariamente desde a data do acórdão proferido por este Tribunal até a do efetivo recolhimento, se pagas após o vencimento, na forma da legislação em vigor;
esclarecer ao responsável Reinaldo Batista Viana (CPF: XXX.242.613-XX) que, caso se demonstre, por via recursal, a correta aplicação dos recursos, mas não se justifique a omissão da prestação de contas, o débito poderá ser afastado, mas permanecerá a irregularidade das contas, dando-se ensejo à aplicação da multa prevista no art. 58, inciso I, da Lei 8.443/1992;
autorizar, desde logo, a cobrança judicial das dívidas, caso não atendidas a (s) notificação (ões) , na forma do disposto no art. 28, inciso II, da Lei 8.443/1992;
autorizar também, desde logo, se requerido, com fundamento no art. 26 da Lei 8.443, de 1992 c/c o art. 217, §§ 1º e 2º do Regimento Interno, o parcelamento da (s) dívida (s) em até 36 parcelas, incidindo sobre cada parcela, corrigida monetariamente, os correspondentes acréscimos legais fixando-lhe o prazo de quinze dias, a contar do recebimento da notificação, para comprovar perante o Tribunal o recolhimento da primeira parcela, e de trinta dias, a contar da parcela anterior, para comprovar os recolhimentos das demais parcelas, devendo incidir sobre cada valor mensal, atualizado monetariamente, os juros de mora devidos, no caso do débito, na forma prevista na legislação em vigor, alertando o responsável de que a falta de comprovação do recolhimento de qualquer parcela importará o vencimento antecipado do saldo devedor, nos termos do § 2º do art. 217 do Regimento Interno deste Tribunal;
enviar cópia do Acórdão que vier a ser proferido ao Conselho Nacional de Desenvolvimento Científico e Tecnológico - CNPq e ao responsável, para conhecimento, informando-lhe que o conteúdo da deliberação que vier a ser proferida poderá ser consultado no endereço www.tcu.gov.br/acordaos;
enviar cópia do Acórdão a ser prolatado, bem como do Relatório e do Voto que o fundamentarem ao Procurador-Geral da República no Distrito Federal, nos termos do § 3º do art. 16 da Lei 8.443/1992 c/c o § 7º do art. 209 do Regimento Interno do TCU, para adoção das medidas cabíveis, informando-lhe que o inteiro teor da deliberação pode ser consultado no endereço www.tcu.gov.br/acordaos.
	É o relatório.

não há

Subprocurador-Geral Paulo Soares Bugarin.

TOMADA DE CONTAS ESPECIAL. OMISSÃO NO DEVER DE PRESTAR CONTAS. CITAÇÃO. REVELIA. CONTAS IRREGULARES. DÉBITO. MULTA.

TOMADA DE CONTAS ESPECIAL (TCE)

Secretaria de Controle Externo de Tomada de Contas Especial (SecexTCE).

Aprecia-se tomada de contas especial instaurada pelo Conselho Nacional de Desenvolvimento Científico e Tecnológico - CNPq, em desfavor do Sr. Rinaldo Batista Viana (CPF 464.242.613-20) , em face da omissão na prestação de contas e avaliação dos bolsistas vinculados ao projeto, cujos recursos foram concedidos por meio do Termo de Concessão e Aceitação de Apoio Financeiro a Projeto (peça 3, p. 228-230) "Ações integradas para o incremento da pesquisa em saúde e produção animal na Amazônia", com vigência de 30/12/2011 a 29/12/2015 (peça 3; p. 395) , tendo o prazo para prestar contas se encerrado em 28/2/2016. 
2.	Para a execução do Projeto o CNPq efetuou o repasse da importância total de R$ 317.400,00, conforme relação de débitos constante do processo (peça 3, p. 370-389) e a responsabilidade foi imputada ao Sr. Rinaldo Batista, pesquisador, uma vez que era ele a pessoa responsável pela gestão dos recursos federais recebidos à conta do referido Projeto.
3.	No âmbito desta Corte, foi promovida a citação e audiência do responsável, que, embora notificado de forma regular e válida, em plena conformidade com os normativos acerca da matéria, permaneceu silente, o que caracteriza a revelia, nos termos do art. 12, § 3º, da Lei 8.443/1992, devendo-se, portanto, dar prosseguimento ao processo. 
4.	Diante disso, a Secretaria de Controle Externo de Tomada de Contas Especial - SecexTCE, após análise detida do processo (peça 14) , concluiu que não constam dos autos elementos suficientes para reconhecer a boa-fé do responsável, motivo pelo qual suas contas deveriam ser julgadas irregulares, nos termos do art. 202, § 6º, do Regimento Interno do TCU, com a imputação do débito atualizado monetariamente e acrescido de juros de mora, nos termos do art. 202, §1º do Regimento Interno do TCU, descontado o valor eventualmente recolhido, com a aplicação da multa prevista no art. 57 da Lei 8.443/1992. Destacou ainda que não houve elementos que pudessem modificar o entendimento acerca das irregularidades em apuração, devendo ser mantida a matriz de responsabilização presente nos autos.
5.	O Ministério Público junto a este Tribunal, por sua vez, manifestou-se de acordo com a proposta de encaminhamento apresentada pela unidade instrutora, em sua inteireza.
6.	Desta feita, acolho o encaminhamento de mérito proposto pela Secretaria de Controle Externo de Tomada de Contas Especial, anuído pelo corpo diretivo da unidade e pelo douto Parquet, cujos fundamentos incorporo às minhas razões de decidir. 
7.	De fato, não obstante as oportunidades que lhe foram conferidas pelo órgão concedente e por este Tribunal, o responsável não apresentou qualquer elemento que pudesse descaracterizar as irregularidades apontadas ou elidir a sua responsabilidade pela prática dessas irregularidades.
8. 	Sendo assim, e ante a inexistência nos autos de elementos evidenciando a boa-fé na conduta do responsável, cabe, desde já, o julgamento das presentes contas pela irregularidade, com imputação de débito.
9.	A propósito, vale ressaltar que a pretensão punitiva do TCU, conforme Acórdão 1441/2016-TCU-Plenário, que uniformizou a jurisprudência acerca dessa questão, subordina-se ao prazo geral de prescrição indicado no art. 205 do Código Civil, que é de 10 anos, contado da data de ocorrência da irregularidade sancionada, nos termos do art. 189 do Código Civil, sendo este prazo interrompido pelo ato que ordenar a citação, a audiência ou a oitiva do responsável. 
10.	No caso em exame, não ocorreu a prescrição, uma vez que a irregularidade sancionada data de 28/2/2016, e o ato de ordenação da citação deu-se em 17/7/2020. 
	Pelas razões expostas, VOTO no sentido de que seja adotado o acórdão que ora submeto à apreciação deste colegiado.
TCU, Sala das Sessões Ministro Luciano Brandão Alves de Souza, em 30 de março de 2021.
Ministro JOÃO AUGUSTO RIBEIRO NARDES 
                                                                             Relator